【裁判字號】    92,訴,73
【裁判日期】    920528
【裁判案由】    都市計畫
【裁判全文】
臺中高等行政法院判決                                九十二年度訴字第七三號
                              .
    原      告  甲○○
    被      告  臺中市政府
    代  表  人  乙○○
    訴訟代理人  丁○○
                丙○○
右當事人間因都市計畫事件，原告不服內政部中華民國九十一年十二月十日台內訴字
第○九一○○○七六五四號訴願決定，提起行政訴訟，本院判決如左：
    主  文
原告之訴駁回。
訴訟費用由原告負擔。
    事  實
甲、事實概要：
原告所有坐落台中市○○區○○段二九八之二一號土地，原告主張台中市政府未依都
市計畫法有關規定，對於該地區細部計畫依據發展情形作通盤檢討或必要之變更，或
辦理更新，自民國八十六年十月起即向台中市政府一再陳情，台中市政府多次函復（
即台中市政府八十六年府工都字第一四五五五一、一四八七八七、一五六四九五號、
八十八年府工都字第七五四五五、一二二七九四號，九十年府工都字第三○○九九號
，九十一年八月十二日府工都字第○九一○一一四四○三號函）：原告所提意見將錄
案作為辦理台中市細部計畫通盤檢討案之參考，原告不服，提起訴願，經決定不受理
，乃提起本件行政訴訟。
乙、兩造之聲明：
一、原告訴之聲明：求為判決一、撤銷原處分（即台中市政府八十六年府工都字第一
    四五五五一、一四八七八七、一五六四九五號，八十八年府工都字第七五四五五
    、一二二七九四號，九十年府工都字第三○○九九號，九十一年八月十二日府工
    都字第○九一○一一四四○三號函）、訴願決定（即內政部九十一年十二月十日
    台內訴字第○九一○○○七六五四號函）。二、被告應於一年內比照正常住宅區
    公共設施標準，在原告所有台中市○○區○○段二九八─二一號土地周圍施設供
    貨車通行之連接道路、污水地下排水道及其他公共設施。三、依國家賠償法請求
    被告賠償原告新台幣（下同）六百四十萬元。
二、被告答辯之聲明：請求駁回原告之訴。
丙、兩造之陳述：
一、原告起訴意旨及補充理由略以：
（一）被告台中市政府辦理第一期細部計畫，未依都市計畫法第五條、第三、第十五
      、第四十二、第四十四條規定考量都市均衡發展，作交通道路及公眾運輸系統
      ，街巷機械車輛通行連接道路之配置，致封鎖原告所有台中市○○區○○段二
      九八─二一號土地，被告復未依都市計畫法第二十六條規定，按期辦理通盤檢
      討，依當地發展情形作必要之修正及變更，或依同法第六十三條、第六十四條
      ，辦理都市更新。
（二）被告認原告所有系爭土地為公共設施完竣地區，實則系爭土地並無可通行貨車
      之道路及污水地下排水道等公共設施。公共設施是否完竣應以道路一半之深度
      為準，即「北屯路以東十五公尺及北華街以北五公尺」之範圍，系爭土地距北
      屯路六十米，距北華街三十米，不屬於公共設施完竣範圍甚明。
（三）被告行使公權力有過失，原告通行權及居住環境受嚴重損害，自得依國家賠償
      法第二條規定，請求損害賠償，以每坪五萬元計算，原告土地有一二八坪，即
      六百四十萬元。
二、被告答辯意旨略以：
（一） 查本府八十六年十一月二十日八六府工都字第一五六四九五號函及九十一年
       八月十二日府工都字第○九一○一一四四○三號函函復原告，將其意見供都
       市計畫辦理通盤檢討案之參考，僅事實說明，非屬行政處分，內政部九十一
       年十二月十日台內訴字第○九一○○○七六五四號函送之訴願決定書，已明
       確說明。且本府辦理都市計畫主要計畫或細部計畫通盤檢討，草案擬定後皆
       循法定程序辦理公開展覽，徵求人民意見，送請都市計畫委員會參考審議。
       原告建議於所有土地周圍劃設供其通行之連接道路等情節，本府已依規定將
       其案情錄案，送請本市都市計畫委員會併細部計畫通盤檢討案審查，符合都
       市計畫法定程序。
（二）原告所有坐落本市○○區○○段298-21地號土地所在街廓，西側北屯路及南側
      北華街皆已開闢，依平均地權條例施行細則第三十六條規定，以道路兩旁鄰接
      街廓一半深度作為「公共設施完竣地區」之認定，故該街廓深度一半已包含其
      土地，確屬公共設施完竣地區，至為明確。原告誤引用為道路一半之深度，即
      「北屯路以東十五公尺及北華街以北五公尺」之範圍，與平均地權條例施行細
      則規定未符。
（三）原告所有北屯區○○段298-21地號土地，本市都市計畫並未有限制不得開發之
      規定，相關建築或開發行為，自得依都市計畫或建築法等相關規定辦理，是以
      並無影響其權利。而都市計畫之規劃在追求社會之公平正義及對土地使用作合
      理規劃，該街廓是否有足夠條件或必要性再增設道路，當整體予以考量，亦應
      避免影響其他人權益。相關都市計畫並未對原告所有土地有任何不法之侵害，
      私有土地之利用係私權行為，原告請求國家賠償無理由。
    理  由
一、按「人民因中央或地方機關之違法行政處分，認為損害其權利或法律上之利益，
    經依訴願法提起訴願而不服其決定，或提起訴願逾三個月不為決定，或延長訴願
    決定期間逾二個月不為決定者，得向高等行政法院提起撤銷訴訟。」、「本法所
    稱行政處分，係指中央或地方機關就公法上具體事件所為之決定或其他公權力措
    施而對外直接發生法律效果之單方行政行為。」，分別為行政訴訟法第四第一項
    及訴願法第三條第一項所規定。次按「提起訴願，以有行政處分之存在為前提要
    件。所謂行政處分，乃行政主體就具體事件所為之發生法律上效果之單方的行政
    行為。至行政官署所為單純的事實之敘述或理由之說明，既不因該項敘述或說明
    而生法律效果，自非行政處分，人民對之，即不得提起訴願。」改制前行政法院
    著有四十四年判字第十八號判例可稽。
二、本件原告因都市計畫事件不服被告民國九十一年八月十二日府工都字第○九一○
    一一四四○三號函），提起訴願。經查該函係被告就原告九十一年八月一日致台
    中市長箋陳情，何以被告未依都市計畫法第二十六條規定，未於每五年通盤檢討
    一次，經其多次陳情，被告均僅答稱將予列入通盤檢討考慮辦理，請求嚴加督促
    主辦單位切實辦理，被告函復原告，將其意見供都市計畫辦理通盤檢討案之參考
    ，核為事實說明，非就公法上具體事件所為之決定或其他公權力措施，尚不對外
    發生准駁之法律上效果，即難謂其屬行政處分性質。訴願決定以上開函非屬行政
    處分，不予受理，即無不合。至原告訴之聲明第一項並請求撤銷被告台中市政府
    八十六年府工都字第一四五五五一、一四八七八七、一五六四九五號，八十八年
    府工都字第七五四五五、一二二七九四號，九十年府工都字第三○○九九號等函
    ，原告於本院九十二年五月十九日言詞辯論期日自承上開六件復函均未於法定期
    間提起訴願，即提起訴願逾期，則其仍屬未經合法訴願之前置程序，其提起本件
    撤銷之訴，其起訴亦非合法。（被告就原告對八十六年府工都字第一五六四九五
    號提起訴願，未以其逾期駁回，而以非行政處分決定不予受理，理由雖有未洽，
    結論尚無二致。），爰併予判決駁回，不另裁定為之。
三、又原告起訴狀訴之聲明第二項請求判決被告應於一年內比照正常住宅區公共設施
    標準，在原告所有台中市○○區○○段二九八─二一號土地周圍施設供貨車通行
    之連接道路、污水地下排水道及其他公共設施。按「人民有請願、訴願及訴訟之
    權。」固為憲法第十六條所規定，然「人民有訴訟之權，憲法第十六條固定有明
    文，惟訴訟如何進行，應另由法律定之。．．．」亦為司法院大法官會議釋字第
    一七○號解釋之理由書所明示。次按「公法上之爭議，除法律別有規定外，得依
    本法提起行政訴訟。」亦為行政訴訟法第二條所規定。然現行政訴訟法所規定之
    訴訟類型依同法第三條之規定有撤銷訴訟、確認訴訟及給付訴訟。又現行行政訴
    訟法第四、五、六、七、八條規定之訴訟種類，均以請求保護「自己權利或法律
    上利益」，或其給付請求權為其要件。，而此所謂之「自己權利或法律上利益」
    ，應係指法律所規定，屬主張之權利人所有之權利或利益；如法規之目的在於保
    障公共利益而非個人私益，僅因法規有此規定個人亦生一種附隨之利益，即「反
    射利益」時，則非屬之。行政訴訟法第九條前段雖規定：「人民為維護公益，就
    無關自已權利及法律上利益之事項，對於行政機關之違法行為，得提起行政訴訟
    。」惟該條後段，對於提起此類行政訴訟，則明文規定，以法律有特別規定者為
    限，始得提起。又按都市計畫法第二十六條規定：「都市計畫經發布實施後，不
    得隨時任意變更。但擬定計劃之機關每五年至少應通盤檢討一次，依據發展情況
    並參考人民建議作必要之變更。對於非必要之公共設施用地，應予撤銷，並變更
    其使用。」，然對於擬定之計劃作通盤檢討及為必要之變更，在未經公告實施前
    ，係屬其機關內部之作業程序，是被告縱有未依規定，於系爭都市計畫屆滿五年
    後，作通盤檢討之情形，而有違其職權及作為之義務，惟擬定計畫作通盤檢討，
    既屬其機關內部之作業程序，人民雖可對其陳情或請願，促使其行使職權及作為
    ，然尚非利害關係人得依都市計畫法第二十六條但書規定，直接對擬定計畫之機
    關為通盤檢討之請求；且於主管機關尚未依前開規定擬定計畫作通盤檢討，並為
    必要之變更，公告實施前，因通盤檢討之結果，未必對特定人發生直接限制其權
    利、利益或增加負擔，故亦難認人民可依都市計畫法第二十六條但書規定或同法
    第六十三條、第六十四條，請求主管機關為一定之行政行為。是尚難認原告有提
    起本件請求被告機關在原告所有台中市○○區○○段二九八─二一號土地周圍施
    設供貨車通行之連接道路、污水地下排水道及其他公共設施之權利。原告此部分
    之請求，為無理由，應予駁回。
四、至原告訴之聲明第三項依國家賠償法請求被告賠償原告新台幣六百四十萬元乙節
    ，按國家賠償法第十條第一項規定：依本法請求損害賠償時，應先以書面向賠償
    義務機關請求之。原告於本院九十二年五月十九日言詞辯論期日自承未依國家賠
    償法第十條第一項規定向被告機關提出請求，則其逕行起訴請求，於法亦有未合
    。亦併予駁回，不另裁定駁回。
五、綜上所述，原告提起本件行政訴訟，為一部不合法，一部無理由，均應予駁回。
六、依行政訴訟法第一百九十五條第一項後段、第九十八條第三項前段，判決如主文
    。
中    華    民    國    九十二      年      五        月      二十八    日
                        臺中高等行政法院第四庭
                                審 判 長 法      官  沈  應  南
                                         法      官  許  武  峰
                                         法      官  黃  淑  玲
右正本證明與原本無異。
如不服本判決，應於判決送達後二十日內向本院提出上訴書狀，其未表明上訴理由者
，應於提起上訴後二十日內向本院提出上訴理由書（須依對造人數附具繕本）；如於
本判決宣示或公告後送達前提起上訴者，應於判決送達後二十日內補提上訴理由書（
須附繕本）。未表明上訴理由者，逕以裁定駁回。
提起上訴應預繳送達用雙掛號郵票拾份（每份三十四元)。
中    華    民    國    九十二      年      五        月      二十八    日
                                         法院書記官  黃  靜  華


司法院資訊處製作；財團法人民間司法改革基金會備份。
